【裁判字號】    90,上訴,2479
【裁判日期】    901011
【裁判案由】    妨害兵役
【裁判全文】
臺灣高等法院刑事判決                            九十年度上訴字第二四七九號
    上  訴  人
    即  被  告  甲○○
右上訴人因妨害兵役案件，不服臺灣桃園地方法院八十九年度訴字第一五七０號，中
華民國九十年五月二十五日第一審判決（起訴案號：臺灣桃園地方法院檢察署八十九
年度偵字第一四０二六號）提起上訴，本院判決如左：
    主  文
原判決撤銷。
甲○○無罪。
    理  由
一、公訴意旨略以：被告甲○○曾於民國（下同）八十六年間因違反麻醉藥品管理條
    例等案件，經原審法院判處有期徒刑一年一月確定，於八十八年十二月二十二日
    執行完畢。嗣因停役原因消滅，經桃園縣團管區司令部徵集回復現役，指定被告
    於八十九年八月一日前往宜蘭縣礁溪鄉○○路一七二號陸軍明德訓練班報到服役
    ，該臨時召集令（桃園縣政府四０一號）於同年七月二十五日向其戶籍地為送達
    ，由其父朱毓和簽收後當日轉知被告。詎被告於收悉上開召集令後，竟意圖避免
    臨時召集，未依限前往，致無故逾入營期限二日。因認被告涉犯妨害兵役治罪條
    例第六條第五款之罪嫌云云。
二、按犯罪事實應依證據認定之，無證據不得推定其犯罪事實。不能證明被告犯罪者
    ，應諭知無罪之判決。刑事訴訟法第一百五十四條、第三百零一條第一項分別定
    有明文。又認定犯罪事實須憑證據，為刑事訴訟法所明定，故被告犯罪嫌疑，經
    審理事實之法院，以盡其調查職責，仍不能發現確實之證據足資證明時，自應依
    法為無罪判決。且事實之認定，應憑證據，如未能發現相當證據，或證據不足以
    證明，自不能以推測或擬制之方法，以為裁判基礎。（最高法院二十年上字第八
    九三號、四十年臺上字第八六號判例參照）。
三、公訴人認定被告涉有上開罪嫌，無非係以右開事實，已據被告自承在卷，並經證
    人即其父朱毓和證述曾代為收召集令後轉知其子等語無異，復有桃園縣團管區司
    令部八十九年九月十四日八九萃仁字第八一七六號妨害兵役案件移送書、召集令
    送達回執、行方不明年籍表、桃園縣團管區司令部八十九年十二月五日八九萃仁
    字第一一四九六號函各一件附卷可稽等語，為其論據。
四、訊據被告固坦承於上開時地自其父朱毓和手中收受桃園縣政府四０一號臨時召集
    令，嗣未依限前往報到等情不諱，惟矢口否認有妨害兵役之故意犯行，辯稱：伊
    於八十九年三月間，獲桃園縣團管區人事官員電話，謂已合於兵役法第五條禁役
    之要件，於八十八年十月十一日生效，並要求伊提出在監證明、身份證影本及照
    片等資料俾憑辦理，伊即聲請辦理。嗣接獲上開臨時召集令後，認已禁役，即不
    以為意，且逢伊妻產後乏人照顧，始未依限前往報到，並非故意要逃避召集等語
    。經查：
(一)按執行有期徒刑在監合計滿三年者，禁服兵役；又後備軍人依法禁役者，消失其
    後備軍人身分。兵役法第五條第一項第二款、第二十八條第三款分別定有明文。
(二)本件被告因執行有期徒刑在監合計滿三年，經台北區師管區司令部桃園縣團管區
    司令部於八十九年十二月八日以（八九）華和字第七八四八號函核定禁役在案，
    並溯自八十八年十月十一日生效，有台北區師管區司令部桃園縣團管區司令部八
    十九年十二月十四日（八九）萃勇字第一一八五五號函、桃園縣龍潭鄉公所九十
    年四月二十七日九十龍鄉兵字第八九八三號函及禁役證明書影本各一份在卷為憑
    。足認被告已於八十八年十月十一日禁服兵役，喪失後備軍人身分，乃桃園縣團
    管區司令部仍指定被告應於八十九年八月一日前往宜蘭縣礁溪鄉○○路一七二號
    陸軍明德訓練班接受臨時召集，該召集令是否生合法效力，已有可疑。
(三)被告所辯其於八十九年三月間，因獲桃園縣團管區人事官員電話，謂已合於兵役
    法第五條禁役之要件，於八十八年十月十一日生效，並要求提出在監證明、身份
    證影本及照片等資料俾憑辦理，其即聲請辦理等情，亦據提出禁役證明書影本一
    份在卷足參，是其在主觀上因認已禁服兵役，乃未依前開臨時召集令前往指定地
    點報到，亦難認定有逃避臨時召集之故意。此外，復查無其他積極證據足資認定
    被告涉有上開犯行，揆諸前揭說明，自屬不能證明其犯罪。
五、原審未為詳究，遽予論罪科刑，尚有違誤。被告上訴意旨，執此指摘原判決不當
    ，為有理由，自應由本院予以撤銷改判，並諭知被告無罪之判決。
據上論斷，應依刑事訴訟法第三百六十九條第一項前段、第三百六十四條、第三百零
一條第一項前段，判決如主文。
本案經檢察官陳文禮到庭執行職務。
中      華      民      國     九十     年      十      月     十一     日
                              台灣高等法院刑事第六庭
                        審判長法  官  陳  春  秋
                                        法  官  徐  培  元
                                        法  官  高  明  哲
右正本證明與原本無異。
如不服本判決應於收受送達後十日內向本院提出上訴書狀，其未敘述上訴之理由者並
得於提起上訴後十日內向本院補提理由書（均須按他造當事人之人數附繕本）。
                                        書記官  李  垂  福
中      華      民      國     九十     年      十      月     十二     日


司法院資訊處製作；財團法人民間司法改革基金會備份。
